臺灣高等法院刑事裁定
110年度毒抗字第295號
抗  告  人
即  被  告  陳偉銘





上列抗告人即被告因違反毒品危害防制條例案件，不服臺灣臺北
地方法院110年度毒聲字第101號，中華民國110年1月28日裁定（
聲請案號：臺灣臺北地方檢察署109年度毒偵字第2656號），提
起抗告，本院裁定如下：
    主  文
抗告駁回。
    理  由
一、抗告意旨略以：依據勒戒處所評估師為短短1分鐘面談的兩
    句話，隨即叫勒戒人即被告甲○○面壁立正站好，依此評估師
    只憑前科紀錄等鑑定，來認定有無繼續施用毒品之標準，顯
    有錯誤，並足以影響裁定結果。在此之觀勒人，有許多個案
    未被強制戒治，釋放或返回原單位執行。每個個案都有勒戒
    、戒治紀錄，或毒品前科數條，也沒有家人會客書信往來，
    及分數基準超60至百分，勒戒執行完畢釋放或返回原單位。
    勒戒人是在執行徒刑中轉勒戒，不知為何判定還有繼續施用
    毒品傾向，標準何在？這次修法應著重在病患之特質，並以
    治療為出發點，請給觀勒人一個公正之裁定，再次改過自新
    的機會云云。　　
二、檢察官聲請意旨略以：被告甲○○因施用毒品案件，經依臺灣
    臺北地方法院109年度毒聲字第205號裁定令入法務部○○○○○○
    ○○觀察、勒戒後，認有繼續施用毒品傾向，有該所民國110
    年1月11日新戒所衛字第11007001170號函送之有無繼續施用
    毒品傾向證明書、評估標準紀錄表等附卷可稽，爰依毒品危
    害防制條例第20條第2項之規定，聲請裁定令入戒治處所施
    以強制戒治。　　
三、按「犯第10條之罪者，檢察官應聲請法院裁定，或少年法院
    （地方法院少年法庭）應先裁定，令被告或少年入勒戒處所
    觀察、勒戒，其期間不得逾2月」、「觀察、勒戒後，檢察
    官或少年法院（地方法院少年法庭）依據勒戒處所之陳報，
    認受觀察、勒戒人無繼續施用毒品傾向者，應即釋放，並為
    不起訴之處分或不付審理之裁定；認受觀察、勒戒人有繼續
    施用毒品傾向者，檢察官應聲請法院裁定或由少年法院（地
    方法院少年法庭）裁定令入戒治處所強制戒治，其期間為6
    個月以上，至無繼續強制戒治之必要為止。但最長不得逾1
    年」，毒品危害防制條例第20條第1項、第2項分別定有明文
    。
四、經查：
  ㈠按有無繼續施用毒品傾向之評估標準，並非完全以受勒戒人
    勒戒後之結果為準，勒戒前之各種情況，仍應作為評估之依
    據。依勒戒處所評分說明手冊規定，係以前科紀錄與行為表
    現、臨床評估、社會穩定度三項合併計算分數，每一大項皆
    有靜態因子與動態因子。先以靜態因子分數評分，靜態因子
    分數總分在60分（含）以上為「有繼續施用毒品傾向」；60
    分以下，與動態因子分數相加，如果總分在60分（含）以上
    ，為「有繼續施用毒品傾向」。是被告有無「繼續施用毒品
    傾向」，係依具體個案之臨床實務及相關事證等情綜合判定
    ，有相當之專業依據及標準，且涉及專門醫學，衡酌強制戒
    治之目的，係為協助施用毒品者戒斷毒品之心癮及身癮所為
    之一種保安處分類型，而該評估標準係適用於每一位受觀察
    、勒戒處分之人，具一致性、普遍性、客觀性，倘其評估由
    形式上觀察，無擅斷或濫權等明顯不當之情事，法院宜予尊
    重。
  ㈡被告前因施用第一、二級毒品案件，經原審法院以109年度毒
    聲字第205號裁定應送勒戒處所觀察、勒戒後，自109年12月
    8日入法務部○○○○○○○○附設勒戒處所執行觀察、勒戒，經新
    店戒治所附設勒戒處所醫療人員評分結果，認：
  1.前科紀錄與行為表現部分：⑴靜態因子分數：①毒品犯罪相關
    司法紀錄為「9筆」；②首次毒品犯罪年齡為「21-30歲」；③
    其他犯罪相關紀錄為「3筆」；④入所時尿液毒品檢驗為「無
    藥物反應」。⑵動態因子分數：所內行為表現。
  2.臨床評估部分：⑴靜態因子分數：物質使用行為中①多重毒品
    濫用為「有，種類：海洛因、安非他命」；②合法物質濫用
    為「有，種類：菸」；③使用方式為「無注射使用」；④使用
    年數為「超過1年」。⑵動態因子分數：①精神疾病共病（含
    反社會人格）為「無」；②臨床綜合評估（含病識感、動機
    、態度、就醫意願）為「中度」。
  3.社會穩定度部分：⑴靜態因子分數：①工作為「全職工作，市
    場賣菜」；②家庭中家人藥物濫用為「無」。⑵動態因子分數
    ：家庭中①家人藥物濫用為「無」；②入所後家人是否訪視為
    「無」；③出所後是否與家人同住為「是」。
  4.以上1.至3.綜合判斷為「有繼續施用毒品傾向」，有法務部
    ○○○○○○○○110年1月11日新戒所衛字第11007001170號函所檢
    附「法務部○○○○○○○○附勒戒所有無繼續施用毒品傾向證明書
    」及「有無繼續施用毒品傾向評估標準紀錄表」可稽（見毒
    偵卷第109至113頁）。
  ㈢上開綜合判斷之結果，係該所相關專業知識經驗人士，於被
    告觀察、勒戒期間，依其本職學識就被告之前科紀錄及行為
    表現、臨床評估及社會穩定度等因素所為之綜合判斷，屬客
    觀評判標準，具科學驗證所得之結論，且由形式上觀察，並
    無擅斷或濫權等明顯不當之情事，法院宜予尊重其行政職權
    之行使及專業之判斷。再毒品危害防制條例規定強制戒治之
    目的，既係因施用毒品成癮者，其心癮甚難戒除，絕難戒絕
    斷癮，致其再犯率均偏高，故有持續收容於戒治處所施以強
    制戒治之必要，是該條例第20條第2項關於強制戒治之規定
    ，係屬強制規定，只要觀察、勒戒後，經評定受觀察、勒戒
    人有繼續施用毒品傾向者，檢察官即應聲請法院裁定受觀察
    、勒戒者令入戒治處所強制戒治，其中並無任何例外規定。
    又衡酌其前科紀錄等人格特質，僅係供醫師判斷有無戒癮動
    機的參考之一，並非認定有無繼續施用毒品傾向之唯一標準
    ；且毒品危害防制條例所規定之觀察、勒戒或強制戒治處分
    ，其立法意旨在幫助施用毒品者戒除毒癮，該處分之性質非
    為懲戒行為人，而係為消滅受處分人再次施用毒品之危險性
    ，目的係在戒除行為人施用毒品身癮及心癮之措施，故觀察
    、勒戒之執行，其重點在「評估」應否受強制治療之可能性
    ，並依其結果有不起訴處分之優遇，亦係提供被告改過自新
    之機會。從而，本件被告前經原審法院裁定令入勒戒處所施
    以觀察勒戒，既經專業評估有繼續施用毒品傾向，無法戒斷
    毒癮，並非抗告意旨所稱僅憑1分鐘面談之率斷，故依法被
    告自有再施以強制戒治之必要。
五、綜上所述，被告經原審裁定入勒戒所觀察、勒戒後，經評估
    認定有繼續施用毒品之傾向，原審以檢察官聲請意旨並無不
    合，依據毒品危害防制條例第20條第2項後段，裁定被告令
    入戒治處所施以強制戒治，其期間為6個月以上至無繼續強
    制戒治之必要為止，但最長不得逾1年，經核其認事用法均
    無違誤。抗告意旨稱評估草率，其他個案可以執行完畢後釋
    放或返回原單位等情，均與其是否因有「繼續施用毒品傾向
    」而有強制戒治必要之判斷要屬二事，是抗告意旨徒以前詞
    指摘原裁定不當，請求撤銷原裁定，要無理由，應予駁回。
據上論結，應依刑事訴訟法第412條，裁定如主文。　　　
中　　華　　民　　國　　110 　年　　3 　　月　　10　　日
                  刑事第十七庭  審判長法　官  鄭水銓
                                      法　官  李世華
                                      法　官  黃雅芬
以上正本證明與原本無異。
不得再抗告。
                                      書記官  鄭雅云
中　　華　　民　　國　　110 　年　　3 　　月　　12　　日